臺灣臺南地方法院民事判決　　　　　　　94年度簡上字第60號
上　訴　人　丙○○
　　　　　　甲○○
被上訴人　　丁○○
訴訟代理人　查名邦　律師
　　　　　　江大寧　律師
上列當事人間請求確認本票債權不存在事件，上訴人對於中華民
國94年2月2日臺灣臺南地方法院新市簡易庭93年度新簡字第337
號第一審判決提起上訴，經本院於94年9月28日言詞辯論終結，
判決如下：
    主  文
原判決關於駁回上訴人後開第二項之訴部分，及該部分訴訟費用
之裁判均廢棄。
確認被上訴人所持有如附表所示本票票面金額新台幣捌拾萬元，
其中拾柒萬元部分之票據債權對上訴人甲○○不存在。
其餘上訴駁回。
第一、二審訴訟費用，由被上訴人負擔八分之三，餘由上訴人負
擔。
    事  實
甲、上訴人方面：
一、聲明：上訴人丙○○經合法通知未於言詞辯論期到庭，據其
    提出之上訴書狀，及上訴人甲○○到庭聲明：求為判決(一)原
    判決廢棄(二)請求確認被上訴人持有如附表所示之本票 (下簡
    稱系爭本票)債權不存在。
二、陳述：除與原判決記載相同者，茲引用之外，補稱：
(一)當初被上訴人拿系爭本票來公司找上訴人丙○○，當時丙○○不在，只有上訴人甲○○及其女兒在場，上訴人甲○○無
    法應付，任由被上訴人將貨品搬走，離去前被上訴人拿出讓
    渡書要甲○○簽名，甲○○是在不得已之情形下才簽名，甲○○既未向隔鄰借堆高機，亦未借大卡車供被上訴人載運貨
    品。
(二)上訴人丙○○係於93年間即以J5-8359號自小客車向被上訴
    人典當借款，並開立系爭本票，嗣後丙○○無法清償，被上
    訴人若認上訴人甲○○亦為共同發票人，被上訴人應該來找
    甲○○，但相隔1年多，被上訴人均未向甲○○追討，足見
    被上訴人知悉系爭本票非經其親自簽名。
三、證據：除援用第一審所提證據外，補提統一發票明細表及統
    一發票各1份、泉溢化學有限公司之營利事業登記證、經濟
    部公司執照各1紙為證，並聲請訊問證人林世裕。
乙、被上訴人方面：
一、聲明：求為判決駁回上訴。
二、陳述：除與原判決記載相同者，茲引用之外，補稱：
(一)上訴人甲○○就系爭本票應否負責：
  1.經查，系爭本票係為擔保兩造間之新台幣 (下同)800,000
    元借款債權（下簡稱系爭借款債權）而簽，雖經鑑定其上「
    甲○○」之簽名與丙○○之字跡相同，但被上訴人於收受時
    並不知悉是否為本人所簽。縱使簽發時丙○○欠缺甲○○之
    授權，但甲○○於93年3月15日所簽讓渡書上記明：「委託
    丁○○出售，出售金額抵扣所積欠款項。」所謂『所積欠款
    項』自然指自己所積欠之款項，因為如是為他人清償，必定
    記明係為何人之債務清償。故顯然可知，縱使簽發本票時有
    授權上之欠缺，但本人已嗣後承認該法律行為對甲○○本人
    生效，其授權之欠缺已被治癒。
  2.再查，上訴人甲○○雖於準備程序陳稱遭逼迫才簽該讓渡書
    云云，惟空言否認，完全未舉證實其說，不可採信。而其陳
    述之情節破綻百出，例如陳稱讓渡書係由被上訴人準備，實
    際上是其女兒當場繕打；又稱被上訴人夥同眾人前往，實際
    上被上訴人僅與另一同事前往。其為脫免債務，無所不用其
    極捏造事實，實不可取。至於上訴人所傳喚之證人林世裕，
    既未目睹簽定讓渡書時之狀況，也無法證實甲○○主張之事
    實，反而其稱曾借車予上訴人云云，與被上訴人陳述之情節
    較為符合。
  3.復查，93年3月15日被上訴人前往泉溢化學公司時，確實曾
    出示系爭本票予甲○○，甲○○當時亦不否認。其雖於本案
    審理中辯稱當場曾否認，但對此點全無舉證，顯然是事後臨
    訟卸責之詞。假設他人出示之本票有偽簽自己姓名，以一般
    人合理之處理方式，必然即刻寄發存證信函告知，並馬上起
    訴確認債權不存在。但甲○○從未以任何書函否認該本票，
    且更待數個月之後，被上訴人即將聲請對上訴人強制執行之
    際，方提起本件訴訟，顯然僅係為脫免債務所設卸責之詞。
  4.末查，上訴人甲○○名下尚有財產，而丙○○已無有價值之
    財產。上訴人夫妻為脫免清償債務之責，由丙○○自首偽造
    文書罪，以冀甲○○之財產可逍遙於強制執行程序之外，故
    於程序中迴護甲○○，並扭曲部分事實，其證詞並無可信性
    ，併予敘明。
(二)系爭本票債權是否已清償：
  1.被上訴人所受償之金額共計430,000元：
    (1)受償現金100,000元。
    (2)被上訴人依法將車牌N6-0150號小客車變賣後，受償200,0
      00元。
    (3)將被證四號之化學物品變賣，共受償130,000元。
    (4)至於車牌J5-8359號車輛，依當票及收當物品登記簿之記
      載明顯可知與本案無關，並經原審法院確認綦詳，上訴人
      仍執前詞，並無足採。
  2.綜上，系爭本票所擔保之債權僅清償430,000元，尚積欠370
    ,000 元未清償。
(三)綜上所述，原審法院認事用法並無違誤，上訴人之上訴並無
    理由，請求駁回其上訴。
三、證據：除援用第一審所提證據外，並聲請調閱車號531-QW號
    之車籍資料。
丙、本院依職權調取本院93年度票字第3363號本票裁定強制執行
    卷、94年度訴字第1004號刑事卷宗，及訊問上訴人丁○○本
    人，並命上訴人甲○○當庭書寫姓名20遍。
    理  由
一、本件上訴人丙○○經合法通知，未於言詞辯論期日到場，核
    無民事訴訟法第386條所列各款情形，就上訴人丙○○部分
    爰依被上訴人之聲請，由其一造辯論而為判決。
二、上訴人起訴主張：被上訴人持系爭本票以上訴人尚欠370,00
    0元為由，向本院聲請本票裁定，獲本院93年度票字第3363
    號裁定准予強制執行，惟系爭本票係上訴人丙○○於93年1
    月6日向被上訴人借款800,000元時，除要求丙○○提供車輛
    作擔保外，另要求上訴人丙○○於未經上訴人甲○○之同意
    下，當場要求丙○○偽簽甲○○姓名為共同發票人，嗣因丙○○無法清償借款，被上訴人除將上訴人丙○○供擔保之車
    輛出售取償外，更前往丙○○之公司取走大批貨物出售以滿
    足債權，系爭借款既因被上訴人自前開車輛及貨物取償而消
    滅，本件本票債權即因所擔保之債權消滅失所附麗而歸於消
    滅，發票人即上訴人即得執之對抗被上訴人，另上訴人甲○○部分，其既未於系爭本票上簽名，亦未於事前授權或事後
    追認，同意上訴人丙○○代為簽名，自不負票據上責任，爰
    依法聲明確認系爭本票之債權不存在等語。
二、被上訴人則辯稱：上訴人丙○○於93年1月6日持其上載有以
    上訴人2人為共同發票人之系爭本票，向被上訴人借款800,0
    00元，嗣雖經上訴人償還部分款項，及就上訴人丙○○所提
    供擔保之車輛予以變賣取償後，尚欠370,000元尚未償還，
    而上訴人甲○○部分，被上訴人係信賴上訴人丙○○而收受
    系爭本票，並不知關於上訴人甲○○部分為偽造，惟縱非甲○○本人之簽名，亦係事先經其授權或事後追認，上訴人甲○○自應負共同發票人之責任等語。
三、兩造不爭執事項：
(一)上訴人丙○○於93年1月6日向被上訴人借款800,000元，除
    提供車號Ｎ6-0150號小客車作為擔保外，並交付系爭本票1
    紙予被上訴人。
(二)93 年3月15日上訴人甲○○有簽署一份讓渡書交付被告。
(三)被上訴人於93年6月29日以系爭本票聲請本票裁定，經本院
    93年度票字第3363號裁定系爭本票中之370,000元，及自民
    國93年1月15日起至清償日止，按年息百分之6計算之利息得
    為強制執行。
四、查本件兩造之爭點應在系爭本票所擔保之借款債權，就被上
    訴人所不否認已清償之430,000元部分，上訴人是否有起訴
    確認之利益，剩餘370,000元部分是否亦已因清償而消滅？
    上訴人甲○○應否負共同發票人之責任？本院分述得心證之
    理由如下：
(一)【系爭本票債權其中430,000元部分有無確認利益？】
  1.按確認法律關係之訴，非原告有即受確認判決之法律上利益
    者，不得提起之，民事訴訟法第247條第1項前段定有明文。
    又法律關係之存否雖不明確，而原告在私法上之地位並不因
    此而有受侵害之危險者，即不得謂原告有即受確認判決之法
    律上利益(最高法院29年上字第473號判例參照)。
  2.本件被上訴人以系爭本票之債權，上訴人已清償其中之430,
    000元，其餘370,000元部分尚未清償為由，持系爭本票向本
    院聲請就其中370,000元部分准為強制執行，經本院准就其
    中370,000元部分為強強制執行等情，業經本院依職權調取
    本院93年度票字第3363號本票裁定強制執行卷宗核閱無訛，
    被上訴人對關於系爭本票中之430,000元部分已因清償而消
    滅乙節亦不爭執，被上訴人既未就其中430,000元部分主張
    債權存在，亦未就此聲請准為強制執行，則上訴人就此部分
    即無受追償之危險，上訴人就其中430,000元部分，應認無
    即受確認判決之法律上利益存在，此部分之請求，即無理由
    。
(二)【系爭本票所擔保之借款債權，其中370,000元部分是否已
    因清償而消滅？】
　1.按執票人依票據法第19條第4項之規定，行使利得償還請求
    權者，固應由執票人負舉證責任，惟發票人對於執票人主張
    之原因事實及票據之真正，並不爭執，而主張票款已因清償
    抵銷等原因而消滅者，則舉證責任應由發票人負之 (最高法
    院48年台上字第389號判例參照)。
  2.被上訴人主張上訴人丙○○於93年1月6日向被上訴人借款80
    0,000元，除提供車號Ｎ6-0150號小客車作為擔保外，並交
    付系爭本票1紙予被上訴人，嗣上訴人丙○○屆期未能清償
    之事實，業據被上訴人於原審提出系爭本票、永發當舖當票
    、收當物品登記簿各1份為證，上訴人對此亦不爭執，堪信
    為真實。
  3.雖上訴人陳稱系爭借款債務，已經被上訴人自所典當之車號
    N6-0150號，及另部J5-8359號2部自小客車出售之價款中取
    償，並自第三人泉溢化學有限公司 (下簡稱泉溢公司)搬取
    貨物抵償，該借款債務應已全物清償完畢等語，依前開最高
    法院判例意旨，關於系爭借款債務均已清償完畢之事實，應
    由上訴人負舉證之責。惟查：
    (1)上訴人丙○○用已典當之質物即車號N6-0150號，因上訴
      人屆期未贖回，經被上訴人依法出售予第三人冠億汽車商
      行，買賣價款為200,000元等情，有其於原審提出之汽車
      買賣合約書可稽，上訴人對此買賣合約書之真正亦不爭執
      ，自堪認定。
    (2)又被上訴人曾於93年3月15日至泉溢公司搬取「冰醋酸190
      桶、雙氧水50%9桶、雙氧水35%20桶、粗鹽96包、重亞15
      包、苛性鉀40包、輕鹼48包、氯化鈣31包、尿素116包」
      之貨品等情，為兩造不爭執之事實，並有被上訴人於原審
      提出之讓渡書1紙可憑，參以證人林永城於原審證稱：因
      其從事批發檳榔及經營檳榔攤之生意，需使用尿素，曾向
      被上訴人以總價30,000元，購入116包之尿素等語 (見原
      審卷第81頁)，及證人葉建志證稱，被上訴人於93年4、5
      月時，有透過朋友介紹，就上開除尿素以外貨物請其幫忙
      賣掉，伊前後花了約2個月時間才全部賣完，每次賣出1樣
      東西，就拿現金給被上訴人，因有些東西擺比較久，都快
      要硬化，而且是分裝後之物品，不是原裝，且除冰醋酸、
      苛性鉀單價較高外，其他單價本來就低，是以偏低之市價
      賣出，總計賣了100,000元出頭等語屬實 (見原審卷第81
      、82頁)，核與被上訴人自承前開貨物共計賣出130,000元
      乙節大致相符。
    (3)再被上訴人亦不否認上訴人曾清償現金100,000元之事實
      ，總計被上訴人因自典當之質物及抵償之貨品，再加上上
      訴人自行清償之現金，系爭借款債務僅清償430,000元，
      則被上訴人辯稱系爭票款，尚欠370,000元等情，非無所
      據。
    (4)至上訴人辯稱其尚有一部車號J5-8359號之自小客車質押
      於被上訴人處，被上訴人亦已變賣取償云云，被上訴人固
      不否認，惟其辯稱該質物與本件借款無關，則據其於原審
      提出該車輛之當票及收當物品登記簿各1份為證，依該當
      票之記載，車號J5-8359號之自小客車當入時間為92年7月
      21日，所借金額為240,000元，與本件之借款之時間、金
      額不相同，顯非用以質押同一筆借款，則縱認被上訴人確
      實有變賣該部自小客車，亦難逕認為係用以抵償本件借款
      ，自不能因此認本件借款已經抵充完畢。此外，上訴人始
      終未能舉證證明，被上訴人用以借款之自小客車與貨品之
      價值已足以抵償全部之借款，則其辯稱借款均已抵充完畢
      ，系爭本票所擔保之借款債權已不存在云云，自不足採。
(三)【上訴人甲○○應否負共同發票人之責任？】
  1.按當事人主張有利於己之事實者，就其事實有舉證之責任，
    民事訴訟法第277條第1項前段定有明文。故確認法律關係不
    存在之訴，如被告主張其法律關係存在時，應由被告負舉證
    責任 (最高法院42年台上字第170號判例參照)。請求履行債
    務之訴，除被告自認原告所主張債權發生原因之事實外，應
    先由原告就其主張此項事實，負舉證之責任，必須證明其為
    真實後，被告於其抗辯事實，始應負證明之責任，此為舉證
    責任分擔之原則 (最高法院43年台上字第377號判例參照)。
    再本票本身是否真實，即是否為發票人所作成，應由執票人
    負證明之責（參照最高法院50年台上字第1659號判例），故
    發票人主張本票係偽造，依非訟事件法第101條第1項規定，
    對執票人提起確認本票係偽造或本票債權不存在之訴者，應
    由執票人就本票為真正之事實，先負舉證責任 (最高法院65
    年度第 6 次民庭庭長會議決議(一)參照)。
  2.系爭本票上上訴人甲○○之姓名，業經上訴人甲○○否認為
    其親簽在卷，而該簽名係上訴人丙○○未經上訴人甲○○之
    同意，擅自於系爭本票偽簽甲○○之姓名為共同發票人，上
    訴人丙○○並以其因涉嫌偽造有價證券罪嫌，向臺灣台南地
    方法院檢察署自首，偵查中經檢察官將系爭本票送請法務部
    調查局鑑定結果，系爭本票上「甲○○」之簽名與丙○○之
    筆跡筆劃特徵相符，檢察官據此以上訴人丙○○涉犯刑法第
    201條第1、2項偽造有價證券罪嫌，向本院提起公訴在案等
    情，業經本院依職權調取本院94年度訴字第1004號刑事卷宗
    核閱無訛，並有台灣台南地方法院檢察署檢察官94年度偵字
    第7552號起訴書、法務部調查局94年2月21日調科貳字第094
    00073960號鑑定通之書附卷可稽，關於系爭本票上「甲○○
    」之簽名係偽造乙節，應可認定。
  3.上訴人甲○○既以系爭本票上「甲○○」之簽名為偽造為由
    ，提起本件確認本票債權不存在之訴，被上訴人欲主張上訴
    人甲○○雖未於本票上簽名，惟此係經其事前授權或事後追
    認，其仍應負發票人之責任之事實，揆之前揭說明，自應由
    被上訴人負舉證之責。惟查：
    (1)被上訴人於原審提出之讓渡書1紙，上訴人甲○○雖不否
      認為其所簽，惟辯稱當時當舖拿系爭本票來找上訴人丙○○，丙○○不在，當舖人多，伊無法應付，始任由渠等將
      貨品搬走，並拿出該讓渡書逼其簽名，伊是在不得乙之情
      形下，始於其上簽名等語，已否認係於承認本件票據債權
      之情形下，同意由被上訴人搬走貨品抵償債務之事實。
    (2)縱認係上訴人甲○○簽立系爭讓渡書，同意被上訴人取走
      前開化學物品抵償，然被上訴人亦不否認所搬走之化學物
      品，係第三人泉溢公司 (負責人為上訴人丙○○，有上訴
      人提出之營利事業登記證、經濟部公司執照可憑)所有之
      貨物，該公司負責人既為上訴人丙○○，並由上訴人夫妻
      共同經營，系爭本票又係丙○○持以向被上訴人借款，則
      於被上訴人持系爭本票至前開泉溢公司要求取走系爭化學
      物品取償，若認上訴人甲○○係本於其為上訴人丙○○之
      債務而同意被上訴人取貨抵償，亦屬平常，不能因上訴人
      甲○○同意被上訴人取貨抵償，而推論其當時並無否認系
      爭本票債務之事實，及其主觀上已有對系爭本票其為共同
      發票人之事實亦予以承認之意思，被上訴人仍須對上訴人
      甲○○當時不否認其應負擔共同發票人責任之事實負舉證
      之責。
    (3)再經本院依職權訊問被上訴人丁○○本人，雖其陳稱系爭
      本票是上訴人丙○○持以借款，當時已有甲○○之簽名云
      云，然本件上訴人丙○○係以N6-0150號自小客車為質物
      向被上訴人質押借款，其既已提供質物典當，又何必於典
      當前先簽發系爭本票再持以借款？雖被上訴人再陳稱係因
      車輛不足借達800,000元，經其要求其他擔保，上訴人丙○○離去再返回時，始持系爭本票供作借款擔保云云，然
      被上訴人既僅要求丙○○提供其他擔保，並自承因丙○○
      為老顧客，且信用尚稱良好，始同意以本票擔保借款等語
      屬實 (見本院94年6月21日準備程序筆錄)，衡情上訴人丙○○何需主動在系爭本票上記載上訴人甲○○姓名，使其
      夫亦成為為共同發票人，而自陷渠等不利地位之理，再參
      酌系爭本票上甲○○之簽名與上訴人丙○○之筆跡筆劃特
      徵相符，及被上訴人丁○○於本院準備程序中又自承系爭
      本票上之指印，係上訴人丙○○於持票借款時，當場蓋在
      票上等情觀之，上訴人辯稱系爭本票共同發票人欄關於甲○○之簽名，係上訴人丙○○基於被上訴人之要求，當場
      簽發等情，應屬可信。
    (4)至上訴人尚陳稱其搬運化學物品時，上訴人甲○○有向隔
      壁借堆高機，並以公司之貨車幫其載運物品云云，已為上
      訴人甲○○否認在卷，此亦與一般債務人無能力還款，遭
      債權人催討債務時，多立於被動或不情願之情狀相違，被
      上訴人所述實與常情相悖。且證人即泉溢公司隔鄰順詰實
      業有限公司廠長乙○○於本院94年8月4日準備程序中，雖
      證稱上訴人甲○○曾向其公司借過堆高機等語，然其對93
      年3月15日被上訴人至泉溢公司搬運貨物時是否在工廠內
      之事實，已不復記憶，並證稱未曾見過亦不知上訴人向被
      上訴人經營之當舖借錢，被上訴人至泉溢公司搬運貨物乙
      事等語屬實，顯見證人乙○○並未能證明上訴人甲○○於
      93年3月15日，被上訴人至泉溢公司搬運貨物時，上訴人
      甲○○曾主動向隔鄰借用堆高機借予上訴人搬運貨物之事
      實。雖被上訴人能提供該貨車之車號531-QW號供本院調查
      ，而該貨車之車主亦為泉溢公司等情，有該車車籍資料附
      卷可憑，然查知車號，並非困難，此尚不足認為上訴人甲○○有主動提供車輛供被上訴人搬運貨物之情，更不足用
      以佐證上訴人甲○○有不否認系爭票據債務之事實。
  4.綜上，被上訴人所舉之證據均不足證明上訴人丙○○於系爭
    本票上簽發上訴人甲○○為共同發票人之行為，有得上訴人
    甲○○事前授權，或事後追認，則上訴人甲○○就系爭本票
    上尚餘370,000元之債務，亦無庸負發票人之票據上責任。
五、綜上所述，本件被上訴人就系爭本票所擔保800,000元之債
    務，其中430,000元已因清償而不存在之事實，並不爭執，
    其亦僅就其中370,000元部分，向本院聲請准為強制執行之
    裁定，則就其中430,000元票據債權部分，上訴人2人即均無
    確認之利益。又其餘之370,000元債權部分，上訴人丙○○
    既不否認係因借款800,000元而交付，上訴人丙○○復未能
    證明其餘之370,000元已經清償完畢，則其併請求確認此部
    分之票據債權不存在，亦屬無據。至上訴人甲○○部分，關
    於其於系爭本票上之簽名既屬偽造，則被上訴人主張係其事
    前授權丙○○為之，縱未事前授權，事後亦已追認之事實，
    即應由被上訴人負舉證之責，惟被上訴人所舉之證據均不足
    以證明上情，其所辯不足採。從而，上訴人請求確認系爭本
    票800,000元中之370,000元部分關於上訴人甲○○之票據債
    權不存在，為有理由，應予准許。逾此範圍之請求，即屬無
    據，不應准許。原審就上開上訴人甲○○勝訴部分，誤認系
    爭本票縱非其親字簽名，亦係得其授權為之，而認上訴人甲○○就其中370,000元部分，應負共同發票人之責任，並駁
    回上訴人甲○○此部分之請求，為其敗訴之判決，尚有未恰
    ，上訴人甲○○據此提起上訴，請求本院廢棄原判決關於此
    部分之判決，而確認此部分之票據債權不存在，為有理由，
    自應由本院廢棄原判決，改判如主文第2項所示。至逾此部
    分之請求，原審判決上訴人敗訴，於法並無不合，上訴人上
    訴意旨，仍執前詞，指摘原判決不當，請求廢棄改判，為無
    理由，應駁回此部分之上訴。
六、又上訴人甲○○提出統一發票明細表與統一發票，以證明被
    上訴人未搬取貨品前，泉溢公司之營運均正常之事實，核與
    本件請求無關，本院自無庸審酌，又本件判決結果已臻明確
    ，兩造其餘主張或攻擊防禦方法，經本院斟酌後，認對判決
    結果無影響，故不逐一論述，附此說明。
七、據上論結，本件上訴為一部有理由，一部無理由，依民事訴
    訟法第436條之1第3項、第450條、第449條第1項、第463條
    、第385條第1項前段、第79條、第85條第1項但書，判決如
    主文。
中　　華　　民　　國　　94　　年　　10 　月　　12　　日
                  民事第四庭    審判長法　官　高榮宏
                                      法　官　陳淑勤
                                      法　官　陳金虎
以上正本證明與原本無異。
本判決不得上訴。
中　　華　　民　　國　　94　　年　　10　　月　　12　　日
                                書記官　李培聞
附表：
┌───┬────┬────┬────┬───────┐
│發票人│票發日  │到期日  │票號    │面額(新台幣)  │
├───┼────┼────┼────┼───────┤
│丙○○│93年1月6│93年1月 │230713  │800,000元     │
│甲○○│日      │15日    │        │              │
└───┴────┴────┴────┴───────┘
